最高法院民事判決　　　　　　　　　　　　　　　八十八年度台上字第二六七八號
　　上　訴　人　Ｃ ○ ○
　　　　　　　　申 ○ ○
　　　　　　　　未 ○ ○
　　　　　　　　Ｈ ○ ○
　　　　　　　　戊 ○ ○
　　　　　　　　酉 ○ ○
　　　　　　　　丁 ○ ○
　　　　　　　　地 ○ ○
　　右三人共同
　　訴訟代理人　張 迺 良律師
　　　　　　　　張 孝 詳律師
　　上　訴　人　Ｅ ○ ○陳.
　　法定代理人　陳　　蘭
　　上　訴　人　Ｌ ○ ○
　　　　　　　　己 ○ ○
　　　　　　　　Ｋ ○ ○
　　　　　　　　財政部國有財產局（蔡辰洲之遺產管理人）
　　右　一　人
　　法定代理人　劉 金 標
　　上　訴　人　乙○○何明璋.
　　　　　　　　Ｆ ○ ○
　　　　　　　　Ｊ ○ ○
　　　　　　　　Ｑ ○ ○
　　　　　　　　玄 ○ ○
　　　　　　　　Ｉ ○ ○
　　　　　　　　丙 ○ ○
　　　　　　　　黃 ○ ○
　　　　　　　　Ｐ ○ ○
　　　　　　　　甲 ○ ○
　　　　　　　　Ｓ ○ ○
　　　　　　　　Ｄ ○ ○
　　　　　　　　寅 ○ ○
　　　　　　　　辛○○陳錫基.
　　　　　　　　庚 ○ ○
　　　　　　　　宙○○○
　　　　　　　　宇 ○ ○
　　　　　　　　天 ○ ○
　　　　　　　　Ｂ ○ ○
　　　　　　　　丑○○林炎火.
　　　　　　　　戌○○同右）.
　　　　　　　　子○○同右）.
　　　　　　　　辰○○同右）.
　　右　一　人
　　法定代理人　林 永 發
　　上　訴　人　巳○○林炎火.
　　　　　　　　卯○○同右）.
　　　　　　　　午○○同右）.
　　右三人共同
　　法定代理人　林 西 興
　　上　訴　人　壬○○林炎火.
　　　　　　　　癸○○同右）.
　　　　　　　　Ｎ○○同右）.
　　　　　　　　Ｍ○○同右）.
　　　　　　　　Ｏ○○同右）.
　　右三人共同
　　法定代理人　詹 士 賢
　　上　訴　人　Ｇ○○陳文良.
　　　　　　　　Ａ ○ ○
　　　　　　　　Ｒ○○蔡萬春.
　　　　　　　　亥○○○謝查.
　　　　　　　　Ｗ ○ ○同.
　　　　　　　　Ｕ ○ ○同.
　　　　　　　　Ｖ ○ ○同.
　　　　　　　　Ｔ ○ ○同.
　　被 上訴 人　台灣省合作金庫
　　法定代理人　李 文 雄
　　訴訟代理人　邱 晃 泉律師
右當事人間請求損害賠償事件，上訴人對於中華民國八十七年十月十三日台灣高等法
院第二審更審判決（八十年度重上更(一)字第七九號），提起上訴，本院判決如左：
    主  文
原判決除假執行部分外廢棄，發回台灣高等法院。
    理  由
本件上訴人Ｃ○○、申○○、未○○、Ｈ○○、戊○○、酉○○、丁○○、地○○、
Ｅ○○、Ｌ○○（下稱Ｃ○○等十人）經原審判決應與己○○、Ｋ○○、財政部國有
財產局、乙○○、Ｆ○○、Ｊ○○、Ｑ○○、玄○○、Ｉ○○、丙○○、黃○○、Ｐ
○○、甲○○、Ｓ○○、Ｄ○○、寅○○、辛○○、庚○○、宙○○○、宇○○、天
○○、Ｂ○○、丑○○、林靜芬、子○○、辰○○、巳○○、卯○○、午○○、壬○
○、癸○○、Ｎ○○、Ｍ○○、Ｏ○○、Ｇ○○、Ａ○○、Ｒ○○、亥○○○、Ｗ○
○、Ｕ○○、Ｖ○○、Ｔ○○（下稱己○○等四十二人）連帶給付，Ｃ○○等十人提
出非基於個人關係之抗辯為有理由，其訴訟標的對於共同訴訟之各人必須合一確定，
依民事訴訟法第五十六條第一項第一款規定，Ｃ○○等十人之上訴效力及於未提起上
訴之己○○等四十二人，爰併列之為上訴人，合先明。
原審以：被上訴人主張訴外人洪雲卿、周北天、張玉琴前向伊概括承受（民國七十五
年十月二十四日）之台北市第十信用合作社（下稱十信）民權分社各借款新台幣（下
同）六百萬元，均由訴外人陳文忠提供其所有如原判決附表(六)所示之十五筆土地依序
設定第一至第三順位抵押權為擔保。惟上開土地每坪僅值二百元，總值不過為八十七
萬元。如原判決附表(二)、(三)所示之上訴人或其被繼承人分別為十信之董監事、重要職
員或放款審核委員會委員，均為掌管放貸業務之重要人員，竟就上開土地價格予以超
高鑑估，或輕率予以核准放貸，顯未盡其審核之責，致使伊無從追償，受害至重，自
應負侵權行為損害賠償責任。又如原判決附表(五)所示之上訴人或其被繼承人為附表(四)
所示上訴人或其被繼承人之職務保證人應與其被保證人負連帶賠償責任等情，求為命
：(一)、如原判決附表(二)所示上訴人蔡辰洲之遺產管理人財政部國有財產局（下稱國有
財產局）就所管理蔡辰洲之遺產範圍，與該附表所示其他上訴人連帶給付伊一千零五
十萬元及自七十四年一月十三日起至同年十一月二十八日止，按中央銀行核定放款日
拆二分之一計算；自七十四年十一月二十九日起至清償日止，按年利率百分之五計算
之利息；(二)、國有財產局就所管理蔡辰洲之遺產範圍，與如原判決附表(三)所示其他上
訴人連帶給付伊六百萬元及自七十四年一月二十七日起至同年十一月二十八日止，按
中央銀行核定放款日拆二分之一計算；自七十四年十一月二十九日起至清償日止，按
年利率百分之五計算之利息；(三)、如原判決附表(五)所示上訴人對於附表(四)所示上訴人
應給付伊之上開金額本息為連帶給付之判決。經查訴外人陳文忠為擔保洪雲卿、周北
天、張玉琴向十信貸款，所提供如原判決附表(六)所示之十五筆土地，業於七十六年八
月十三日經法院以一百五十萬元拍定，有拍賣筆錄足憑，堪信為真實。又本件違法貸
款雖分別發生於七十三年十二月十三日及二十七日，但至七十四年二月二十五日始陸
續發覺有不正當放款及違法放款之情形，經檢察官偵查後，於七十四年六月十七日提
起公訴，始大致瞭解受損害之情形。後經被上訴人概括承受，於七十五年十月二十四
日進駐十信，方掌握全部資料而得為研判，是本件侵權行為損害賠償請求權之消滅時
效，最早應自七十四年六月十七日起算，被上訴人於七十六年二月六日起訴，並未罹
於二年之時效。次查系爭貸款未依一般正常程序審核貸放，如原判決附表(二)、(三)所示
之上訴人或其被繼承人均有違失而未盡切實審核職責，茲就其侵權行為之態樣及責任
，分述如後：(一)、上訴人Ｇ○○之被繼承人陳文良及上訴人Ｃ○○、Ｌ○○依序為十
信民權分社經理、副理及放款課長，依十信「營業單位各項事務分層負責表」之規定
，借款申請人之徵信及擔保物實地勘查與估價均須上開人員由下而上逐層審核，認符
合擔保放款之條件者，始得送總社審查，否則即應予駁回。陳文良、Ｃ○○及Ｌ○○
竟盲目附合他人意見，根本不加審核即行用印核准，自有過失，應就其過失所造成之
損害負賠償責任；(二)、上訴人Ｅ○○之被繼承人陳士元及上訴人酉○○等人為十信理
事，其出席理事會審查上開違法貸款，未表示異議，顯有過失，應就其參與審查部分
負賠償責任；(三)、上訴人丁○○、地○○、玄○○、Ｉ○○及丑○○等人之被繼承人
林炎火均為十信監事，依合作社法第三十九條規定，對理事執行業務負有積極監查之
作為義務，竟對理事會未依考核借款申請之相關規定審核，即率予批准貸款之違法情
事，不聞不問，有虧其監事之積極作為義務，應負賠償責任；(四)、上訴人Ｋ○○為十
信總經理兼放款審核委員會委會、丙○○為十信協理兼授信部經理、黃○○為十信授
信部襄理兼徵信科科長、Ｊ○○、己○○、Ｆ○○、蔡辰洲均為十信放款審核委員會
委員，或未盡據實考核擔保土地估價之義務，或知情參與非法貸放作業，顯已違法失
職，應就其參與部分負賠償責任；(五)、如原判決附表(五)所示之上訴人或其被繼承人為
附表(四)所示之上訴人或其被繼承人之職務保證人，其所立之保證書明確約定，如被保
證人於服務期間侵害合作社利益者，願完全擔保負責清償，並放棄先訴抗辯權，自應
與其被保證人負連帶賠償責任。末查本件違法貸款之金額為一千八百萬元，因陳文忠
提供抵押之十五筆土地業經法院以一百五十萬元拍定，於扣除此項利益後，被上訴人
之實際損害為一千六百五十萬元。又依民法第二百零三條規定意旨，其在七十四年十
一月二十八日利率管理條例失效以前，僅得依該條例第六條規定，按中央銀行核定放
款利率二分之一計算利息；七十四年十一月二十九日起至清償日止，按週年利率百分
之五計算利息。從而被上訴人依侵權行為及連帶保證之法律關係請求：(一)、國有財產
局就所管理蔡辰洲之遺產範圍，與如原判決附表(二)所示其他上訴人連帶給付伊一千零
五十萬元及其法定遲延利息；(二)、國有財產局就所管理蔡辰洲之遺產範圍，與如原判
決附表(三)所示其他上訴人連帶給付伊六百萬元及其法定遲延利息；(三)、如原判決附表
(五)所示之上訴人就附表(四)所示之上訴人應給付之金額為連帶給付，為有理由，應予准
許，爰廢棄第一審所為被上訴人敗訴之判決，改判如其所聲明。
查上訴人於事實審辯稱：(一)、十信自六十八年起不正常放款情形趨於嚴重，財政部於
七十二年五月間以七十二年五月二十三日台財融字第一七四四二號函指示被上訴人派
其副總經理陳富瑞率同專案小組人員進駐十信，駐社人員應列席十信放款審核委員會
議，以瞭解其放款案件之核定情形，並對該委員會通過之放款案件逐件實施復審，如
發現為不正常放款時，通知該社即予收回，如無法收回，應依規定追究擔任放款審核
委員會之理事，此有台北市政府財政局七十四年三月一日出具之對十信違規放款案經
過及處理情形報告可證，足知對無法收回之不正常放款應負賠償責任者為參加放款審
核委員會之理事。上訴人Ｅ○○之被繼承人陳士元及上訴人酉○○雖為十信理事，但
並非該委員會之成員，自不負損害賠償責任（見一審卷(一)八一頁）。又合作社理事執
行任務，係採集體決議制之方式為之，因此理事執行任務有無故意過失，應以其所參
與之理事會決議有無違背法令或章程為據。系爭放款未經理事會審核逕行撥款，損害
於此業已發生，事後理事會又未予追認，可見損害之造成與酉○○、陳士元無關，應
不負賠償責任（見一審卷(一)八五頁、二審上字卷(二)三一五頁、更字卷(二)一二○頁、卷
(三)六○頁）；(二)、上訴人地○○、丁○○為十信監事，依合作社法第四十一條及十信
章程第二十七條規定，監事為無給職，未受分文報酬，僅就重大過失負賠償責任。十
信每年審理貸款不下千、萬仟，而監事僅五人，各監事無法對每一筆貸款深入查證有
無超貸情事，僅能於監事會議中就理事會提出之業務報告書類詳予查核而已，當然無
法發現實情而予糾正，應無過失可言。且系爭貸款實際上係在理監事會為追認之決議
前即已撥付，損害於此即已造成，要與事後理監事會有無追認，無因果關係，尚與侵
權行為之構成要件不符（見一審卷(一)八一頁、二審上字卷(二)三一五頁）；(三)、核准放
款之權限惟放款審核委員會有之，上訴人Ｇ○○之被繼承人陳文良及上訴人Ｃ○○分
別為十信民權分社之經理及副理，並未與借貸人接觸，亦未參與審核、估價、撥款等
行為，雖曾在放款申請書上蓋章，但系爭放款俱係總社授信部事先已填好放款申請書
及徵信資料準備貸放，其送交分社人員蓋章，祇不過完成形式上手續而已，陳文良、
Ｃ○○並不了解內情，且系爭貸款亦係由總社撥付，與分社無關，不負賠償責任（見
二審上字卷(一)二三二頁、更字卷(二)三○九頁、卷(七)七五至七六頁、一二七頁、卷(八)九
八頁）；(四)、被上訴人在系爭貸款核放以前即派員進駐十信，監督放款之審核，對於
十信放款審核委員會通過之放款條件，應逐件實施覆審，竟未發現有高估情事，顯未
善盡監督義務，為與有過失，應免除上訴人之賠償責任（見一審卷(一)九五至九七頁、
二審上字卷(一)七四頁）；(五)、被上訴人自承繼受十信之損害賠償債權而請求上訴人連
帶賠償，縱十信受有損害，然被上訴人本身之行為亦係本件損害發生之共同原因，應
為連帶債務人之一，其既繼受十信之債權，則該債權與其所負之連帶債務已因混同而
消滅，依民法第二百七十四條規定，他債務人亦同免其責任，故被上訴人請求上訴人
連帶清償，為無理由（見二審更字卷(八)一二一頁）云云，攸關上訴人應否負擔賠償責
任及賠償金額之多寡，自屬重要之防禦方法，原審未予調查審認，復未於判決理由項
下說明其取捨之意見，即為不利於上訴人之判決，顯有疏略。上訴論旨，指摘原判決
不當，求予廢棄，非無理由。
據上論結，本件上訴為有理由，依民事訴訟法第四百七十七條第一項、第四百七十八
條第一項，判決如主文。
中      華      民      國    八十八    年     十一     月      四      日
                              最高法院民事第四庭
                                  審判長法官  林  奇  福
                                        法官  許  朝  雄
                                        法官  陳  國  禎
                                        法官  李  彥  文
                                        法官  陳  重  瑜
      右正本證明與原本無異
                                              書  記  官
中      華      民      國    八十八    年     十一     月     十九     日
